臺灣高等法院民事判決　　　　　　　　　96年度重上字第13號
上　訴　人　日盈機械工業有限公司
法定代理人　乙○○
訴訟代理人　徐紹鐘律師
　　　　　　姚本仁律師
　　　　　　莊秀銘律師
被　上訴人　甲○○
訴訟代理人　林新傑律師
　　　　　　蔡茂松律師
上列當事人間確認本票債權不存在事件，上訴人對於中華民國
95年11月30日臺灣臺北地方法院95年度重訴字第312號第一審判
決提起上訴，本院於96年5月8日言詞辯論終結，判決如下：
    主  文
原判決廢棄。
確認被上訴人就上訴人所簽發如附表所示7紙支票之票據債權不
存在；被上訴人應將附表所示7紙支票返還於上訴人。
被上訴人應給付上訴人新台幣壹佰伍拾萬元及自民國95年3月23
日起至清償日止，按週年利率百分之5計算之利息。
第一、二審訴訟費用由被上訴人負擔。
本判決第三項所命給付，於上訴人供擔保新台幣伍拾萬元後得假
執行，但被上訴人如於假執行程序實施前，以新台幣壹佰伍拾萬
元為上訴人預供擔保，得免為假執行。
    事  實
甲、上訴人方面：
壹、聲明：
一、原判決廢棄。
二、確認被上訴人就上訴人所簽發如附表所示7紙支票之票據債
    權不存在，被上訴人並應將附表所示7紙支票返還於上訴人
    。
三、被上訴人應給付上訴人新台幣150萬元及自起訴狀繕本送達
    翌日起至清償日止，按週年利率百分之5計算之利息。
四、第3項聲明上訴人願供現金為擔保，請准宣告假執行。
貳、陳述：除與原判決記載相同者外，補稱略以：
一、被上訴人未依系爭協議書第5條第4項約定辦理董事改選，亦
    未依94.10.11約定於94.11.26前將董監事改選完成；林富慧
    委請律師於94.12.1再次催告被上訴人仍未改選董監事。林
    富慧依協議書第9條約定，對被上訴人有懲罰性違約金債權
    。
乙、被上訴人方面：
壹、聲明：
一、上訴駁回。
二、若受不利判決，被上訴人願供擔保，請准宣告免為假執行。
貳、陳述：除與原判決記載相同者外，補稱略以：
一、被上訴人無依系爭協議書第5條第4項約定進行更換董事長，
    董事改選之程序。
二、林富慧未依協議書約定給付第3期價款；94.10.18大有巴士
    公司臨時股東會因林富慧代表之股東退場致無法修改大有巴
    士公司章程而無法進行改選董事；94.11.6，被上訴人與林
    富慧在福華飯店進行協商，被上訴人遭不明人士毆打，雙方
    進行訴訟，被上訴人未再推動董、監事改選事宜。
三、94.10.17大有巴士公司臨時董事會林富慧有參加，也同意先
    修改章程再改選董、監事。
    理  由
一、上訴人主張：訴外人林富慧與被上訴人甲○○於民國94年8
    月1日簽訂「股權買賣協議書」（下稱系爭協議書），購買
    被上訴人名下所有大有巴士股份有限公司（下稱大有巴士公
    司）股份計670萬股，每股10元，買賣價金共計新台幣（下
    同）6700萬元，林富慧已支付第1期、第2期價金計3700萬元
    ，另為支付第3期價金，乃交付以上訴人為發票人之支票8紙
    （按每紙票面金額150萬元，共計1200萬元）予被上訴人收
    執。系爭協議書第5條第4項約定「第二期付清後即可更換董
    事長，董事改選之程序」，另林富慧與被上訴人於94年10月
    11日簽訂備忘錄，約定被上訴人在94年11月26日之前需辦理
    大有巴士公司董事改選。詎林富慧支付價金予被上訴人後，
    被上訴人卻拒不辦理董事、董事長改選事宜，林富慧雖多次
    口頭告知，被上訴人均置若罔聞，林富慧乃委請律師於94年
    12 月1日發函被上訴人，催告其於函達後10日內補辦召開臨
    時股東會改選董事、董事長事宜，仍未獲置理，更將上訴人
    代林富慧支付買賣價金之支票面額150萬元提示付款（票號
    CC0000000之支票）。被上訴人違反協議書第5條第4項約定
    ，林富慧依協議書第9條約定，對被上訴人享有相當於買賣
    價金總額3倍即2億0100萬元之懲罰性違約金債權。林富慧與
    上訴人於94年12月23日訂立債權讓與合約書，林富慧將對被
    上訴人之部分懲罰性違約金債權1200萬元讓與上訴人，上訴
    人並以94年12月23日對被上訴人為債權讓與之通知。上訴人
    以系爭受讓之1200萬元違約金債權，其中1050萬元以之對被
    上訴人就系爭7紙支票對上訴人之票據債權主張抵銷，則被
    上訴人就系爭7紙支票之票據權利即不存在，上訴人爰訴請
    確認被上訴人所持由上訴人簽發之系爭7紙支票之票據債權
    不存在，並依民法第179條、767條請求被上訴人將系爭7紙
    支票返還予上訴人。至上訴人未主張抵銷之其餘150萬元違
    約金部分，上訴人依受讓自林富慧之違約金債權請求被上訴
    人給付，爰聲明：(一)、確認被上訴人就上訴人所簽發附表所
    示7紙支票之票據債權不存在，被上訴人並應將附表所示7紙
    支票返還於上訴人。(二)、被上訴人應給付上訴人150萬元及
    自起訴狀繕本送達翌日起至清償日止，按週年利率百分之五
    計算之利息。
    被上訴人對其與林富慧於94年8月1日簽訂系爭協議書，林富
    慧已支付第1期、第2期價金計3700萬元，及林富慧委請律師
    於94年12月1日發函催告其於函達後10日內補辦召開臨時股
    東會改選董事、董事長事宜，其未辦理等情不爭執。惟否認
    其有違約情事，辯以被上訴人係將大有巴士公司670萬股股
    份售予林富慧，並未保證林富慧取得大有巴士公司之經營權
    ，故被上訴人僅需依約按時移轉股份，即已依債之本旨提出
    給付。系爭協議書第5條第4項約定並非使被上訴人在林富慧
    給付第二期價款後，負有更換大有巴士公司董事長，改選董
    事之義務。被上訴人已依與林富慧94年10月11日所簽備忘錄
    共識於94年10月17日召開大有巴士公司94年度10月份臨時董
    事會，林富慧亦以何秀芬董事代理人之身分與會，該次會議
    作成決議：「一、預定於94年10月28日（星期五）下午3時
    召開臨時股東會議。二、現金增資5000萬元整，按各股東原
    有持股比例認股，增資繳款日為94年10月31日。原股東認股
    若有不足，由特定人認購，特定人認股資金之繳款日為94年
    11 月1日。三、董監事名額修改為董事9人、監察人3人，並
    立即改選董監事。」，嗣大有巴士公司亦寄發94年度臨時股
    東會開會通知，並於94年10月28日下午3時於大有巴士公司
    召開臨時股東會。詎林富慧於討論公司現金增資，修改董監
    事名額及公司章程案再進行董事、監察人改選程序提案時，
    指使代表其持股之股東簡有政、陸進勝、乙○○等3位股東
    退席。依大有巴士公司章程第23條、30條規定，必須先修改
    大有巴士公司章程，始能進行董、監事改選程序，因代表林
    富慧持有之股份超過公司已發行股份總數三分之一以上退席
    ，致臨時股東會出席股東之股份總數未達公司法第277條第1
    、2項修改公司章程之法定數額而宣告流會，致被上訴人無
    法依94年10月17日大有巴士公司臨時董事會之決議，進行董
    事、監察人之改選程序，係可歸責於林富慧之事由所致，被
    上訴人並無違約，林富慧對被上訴人自無違約金債權可言。
    94年11月6日，被上訴人與林富慧在福華飯店進行協商，被
    上訴人遭不明人士毆打，而大有巴士公司更遭不明人士強占
    ；況林富慧未依協議書約定給付第3期價款，被上訴人曾於
    95年4月12日以存證信函催告林富慧依約給付第3期價金，否
    則將依法解除雙方所訂之股權買賣契約等語。惟林富慧仍未
    依約給付價金，被上訴人迫不得已於95年4月24日以存證信
    函終止雙方所訂之「股權買賣協議書」，準此，被上訴人既
    終止與林富慧間之股權買賣契約，自無須再召開臨時股東會
    改選董事等語。
    （原審為上訴人敗訴之判決，上訴人提起上訴。）
二、本件兩造不爭執事項如下述：
(一)、林富慧與被上訴人於94年8月1日簽訂「股權買賣協議書」，
    約定林富慧以每股10元，向被上訴人買受大有巴士公司股份
    670萬股，總價金6700萬元，分三期支付。林富慧第二期付
    清後即可更換董事長、董事改選之程序（第5條第4項）。任
    一方當事人如有違反協議書約定之情事者，如得以補正時，
    他方當事人以書面通知違約之一方限期補正。如違約之一方
    未於期限內補正，或違約之情事係無法補正者，未違約之他
    方當事人得解除本協議書。違約之一方除應支付與本協議書
    第二條所訂買賣價金總額相同之三倍懲罰性違約金予未違約
    之他方當事人外，未違約之他方當事人如因此受有損害，並
    得向違約之一方請求損害賠償（第9條）。林富慧於94.8.4
    支付第1期款2000萬元；於94.8.31付清第2期款1700萬元（
    其中900萬元支票係94.9.21兌付），並交付由上訴人簽發8
    紙（如附表所示7紙及票號：CC0000000號1紙）面額各為150
    萬元，共計1200萬元之支票予被上訴人，用以支付第3期價
    金。被上訴人已交付370萬股股票，林富慧將取得之股權登
    記予乙○○（股數172萬股）、簡有政（股數99萬股）、陸
    進勝（99萬股）等3人等情，有上訴人提出之協議書、支票
    等可稽（原審卷第10-17頁）。
(二)、林富慧與被上訴人於94年10月11日簽訂備忘錄約定「1.何秀
    芬、林文彬2位董事出具行使職權委託書予林富慧代理行使
    董事會職權委託書，並於94年10月12日辦妥。2.由何秀芬、
    林文彬配合公司變更董事作業程序（該2位董事辭職，由林
    富慧推派2位股東遞補），最遲於1個半月（即94年11月26日
    ）完成。3.訂於94年10月17日下午召開臨時董事會討論董事
    辭職及增補、換票購車等事宜。」，有被上訴人提出之備忘
    錄可稽（見原審卷第34頁）。
(三)、94年10月17日大有公司召開臨時董事會，林富慧代表董事何
    秀芬參與，該次會議「討論提案：現金增資5000萬元，資本
    額由1億元增加至1億5000萬元，並修改董監事名額及公司章
    程案。決議：１、預訂於94年10月28日下午召開臨時股東會
    議. ２、現金增資5000萬元，按各股東原持股比例認購，繳
    款日期為94年10月31日，認股若有不足，由特定人認購，特
    定人認股資金之繳款日期為94年11月1日。３、董監事名額
    修改為董事9名、監察人3人，並立即改選董監事。４、增資
    資金用途：…５、甲○○於收到歸還之股東往來款1500萬元
    後，應將300萬股交由雙方指定律師處存保」，有被上訴人
    提出之臨時董事會議紀錄可稽（原審卷第35-36頁）。
(四)、大有公司寄發94年度臨時股東會通知，會議議程記載：「
    一、討論提案：現金增資5000萬元，資本額由1億元增加至1
    億5000萬元，並修改董監事名額及公司章程案」。大有公司
    於94年10月28日下午3時在大有公司召開臨時股東會，股東
    乙○○（股數172萬）、簡有政（股數99萬股）、陸進勝（
    99萬股）簽到後又退席，有被上訴人提出之臨時股東會開會
    通知、簽到單可証（原審卷第37-39頁）。
(五)、林富慧委請律師於94年12月1日發函被上訴人於10日內通知
    大有巴士公司全體股東並定期日召開臨臨時股東會，進行改
    選董事長事宜。有上訴人提出之律師函可稽（見原審卷第
    19-20頁）。
(六)、被上訴人於94年12月10日將林富慧交付由上訴人簽發之票號
    ：CC0000000號、面額150萬元之支票1張提示付款。
(七)、林富慧於94年12月23日與上訴人簽訂債權讓與合約書，約定
    林富慧對被上訴人享有懲罰性違約金債權計2億0100萬元，
    林富慧將對被上訴人之懲罰性違約金債權中之1200萬元債權
    讓與上訴人，並由上訴人依法通知債務人。上訴人於94 年
    12月23日寄發存證信函通知被上訴人上開債權讓與事宜，並
    主張以受讓之1200萬元債權抵銷票款，要求被上訴人返還已
    兌付之150萬元及其餘未兌7張支票，有上訴人提出之債權讓
    與合約書、存證信函、回執等可稽（見原審卷第21-24頁）
    。
三、上訴人主張林富慧付清第2期價金後，依系爭協議書第5條第
    4款約定，被上訴人即應辦理改選董事、董事長事宜，被上
    訴人卻絕辦理董事、董事長改選事，林富慧委請律師於94.
    12.1發函被上訴人，催告被上訴人於函達後10日內召開臨時
    股東會改選董事、董事長事宜，被上訴人仍置之不理，林富
    慧依系爭協議書第9條約定，對被上訴人享有2億0100萬元之
    懲罰性違約金債權，並將其中1200萬元債權讓與上訴人，上
    訴人爰提起本件訴訟，請求判決如聲明所示。被上訴人則以
    上開情詞置辯。茲審酌如下：
(一)、系爭協議書第5條第4項約定「第二期付清後即可更換董事長
    、董事改選之程序」是否係被上訴人之義務？
１、上開協議書約定之文字固為「可」更換董事長、董事改選之
    程序」，惟解釋意思表示，應探求當事人之真意，不得拘泥
    於所用之辭句。
    查系爭協議書第4條第1項約定「出賣人（即被上訴人）應於
    簽訂協議書之同時，就大有巴士公司之設備、物料及所有資
    產等標的，與買受人（即林富慧）進行相關查驗以確認大有
    巴士公司之設備、物料及所有資產與被上訴人所提供之財產
    清冊相符，如清查無誤正確，雙方於第二期價金交付查驗」
    。第3條第3項約定「尾款NT$3000萬，雙方合意以第2期價金
    交付完成後1個月內，由買受人（按即林富慧）開立每隔30
    天為1期、期票共計10張支付，出賣人應於票據完全兌現及
    第5條第3款完成之後3天內將剩餘標的股份300萬股交付並移
    轉予買受人」，第5條第1項約定「出賣人甲○○於簽訂本協
    議書前，以個人名義票據代大有巴士公司支付之各項應付帳
    款，包含但不限於民間借款、廠商貨款及因大有巴士公司營
    運上所開立之各項票據如清查無誤，買受人同意於簽訂本協
    議書同時加以承認，並同意於新任負責人到職，確認債權領
    票後，通知前開持票人進行換票。如簽訂本協議書後，換領
    新票據前，前開持票人有向大有巴士公司請求前開應付票據
    之情事，並經證明票據係大有巴士公司營運上所必須，買受
    人應協助處理該票據款項。」，第5條第3項約定「買受人應
    於95年7月1日前，所有債務清查正確，才將民間借款票據更
    換為公司票據完畢，其票期同意延後2年付息不還本」。依
    上約定，堪認被上訴人甲○○將第3期之300萬股股票交付與
    訴外人林富慧前，林富慧除需支付3000萬元外，更有義務將
    被上訴人以個人名義開立之票據，變更為大有巴士公司開立
    之票據，故被上訴人有使林富慧取得大有巴士公司經營權之
    義務（概如非使林富慧取得大有巴士公司經營權，林富慧無
    從以大有公司名義簽發票據），被上訴人抗辯其係將大有巴
    士公司670萬股股份售予林富慧，並未保證林富慧取得大有
    巴士公司之經營權，被上訴人僅需依約按時移轉股份，即已
    依債之本旨提出給付乙節為不足採。
    是系爭協議書第5條第4項約定「在第2期款付清後即可更換
    董事長、董事改選之程序」，乃被上訴人之義務，其目的乃
    在使林富慧取得大有巴士公司經營權，再由林富慧將被上訴
    人開立票據變更為大有巴士公司開立之票據。
２、林富慧於94.8.31付清第2期款1700萬元（其中900萬元支票
    係94.9.21兌付），林富慧與被上訴人於94.10.11簽訂備忘
    錄約定「1.何秀芬、林文彬2位董事出具行使職權委託書予
    林富慧代理行使董事會職權委託書，並於94年10月12日辦妥
    。2.由何秀芬、林文彬配合公司變更董事作業程序（該2位
    董事辭職，由林富慧推派2位股東遞補），最遲於1個半月（
    即94年11月26日）完成。3.訂於94年10月17日下午召開臨時
    董事會討論董事辭職及增補、換票購車等事宜。」，被上訴
    人訴訟代理人於本院亦自陳林富慧付清第2期款後，被上訴
    人即於94.10.17召開臨時董事會準備召開臨時股東會進行董
    事改選事宜（參見本院卷第39頁），益證系爭協議書第5條
    第4項約定係被上訴人之義務。
(二)、被上訴人對林富慧有無違約情事？
１、被上訴人謂林富慧與被上訴人簽訂系爭協議書時，曾承諾提
    供5000萬元之資金予大有巴士公司週轉使用，惟林富慧嗣表
    示其因資金調度問題，請被上訴人先將自股權買賣所收取之
    價金，充作上開5000萬元公司週轉金，並承諾將來一併償還
    ，林富慧以何秀芬董事代理人身分參與94.10.17之大有巴士
    公司94年度10月份臨時董事會，會中提議為籌集償還被上訴
    人為大有巴士公司所墊支之資金，並因應公司營運所需，應
    辦理5000萬元之現金增資，會中並決議指定資金之用途。大
    有巴士公司隨即依當日會議決議，寄發大有巴士公司94年度
    臨時股東會開會通知，進行大有巴士公司董事、監察人之改
    選，惟代表林富慧股份之股東簽到後退席，因代表林富慧之
    股份數占大有巴士公司發行股份三分之一以上，依公司法第
    277條第1、2項規定無法進行修改章程，致被上訴人無法依
    94.10. 17大有巴士公司臨時董事會之決議，進行董事、監
    察人之改選程序，係可歸責於林富慧之事由所致，被上訴人
    並無違約云云。
    查林富慧與被上訴人系爭協議書僅約定上訴人繳清第2期款
    後，被上訴人應辦理更換董事長、董事改選之程序，已如上
    述，並未約定被上訴人需待變更大有巴士公司章程，待董、
    監人數增加後再辦理董事長、董事改選之程序。林富慧固以
    何秀芬董事代理人身分參與94.10.17之大有大有巴士公司94
    年度10月份臨時董事會，該次會議並決議大有巴士公司增資
    5000萬，並修改董監事名額及公司章程。惟系爭臨時董事會
    決議並無從證明林富慧與被上訴人合議變更其二人間系爭協
    議書內容，是亦不得以此臨時董事會議紀錄認林富慧同意被
    上訴人於大有巴士公司修改公司章程，修改董、監人數後始
    辦理董事長、董事改選之程序。則被上訴人以因代表林富慧
    之股東退席，致無法依公司法第277條第1、2項規定變更大
    有巴士公司章程，因而無法改選董事，係因可歸責於林富慧
    乙節，即不足採。
２、林富慧與被上訴人於94.10.11簽訂備忘錄約定「2.由何秀芬
    、林文彬配合公司變更董事作業程序（該2位董事辭職，由
    林富慧推派2位股東遞補），最遲於1個半月（即94年11月26
    日）完成」。縱認94.10.18大有巴士公司臨時股東會因代表
    林富慧之股東無故退席以致無法改選董事屬實，然被上訴人
    對林富慧所負之「辦理更換董事長、董事改選」之債務並未
    因而免除，林富慧委請律師於94年12月1日發函被上訴人於
    10日內通知大有巴士公司全體股東並定期日召開臨臨時股東
    會，進行改選董事長事宜，被上訴人亦不爭執收受該律師函
    ，而被上訴人迄未辦理，則自堪認被上訴人有違約情事。
３、雖被上訴人抗辯因其與林富慧協商後續事宜時，竟遭不明人
    士毆打，而大有巴士公司更遭不明人士強占，況林富慧並未
    依約給付第3期股權買賣價款云云。
    惟查林富慧付清第2期款後即可要求被上訴人進行更換大有
    巴士公司董事長，董事改選之程序，則被上訴人自不得以林
    富慧未依約給付第3期股權買賣價款主張其無依約辦理董事
    改選之義務，況依系爭協議書第3條第3項約定「尾款3000萬
    元，雙方合意以第2期價金交付完成後一個月內，由買受人
    開立每隔30天為一期、期票共計10張支付，…」，林富慧係
    於94.8.31付清第2期價金，則依約林富慧應於94.10.1開立
    第3期款期票，共計10張，而被上訴人與林富慧仍於94.10.
    11簽署備忘錄，至遲應於94.11.26前完成大有巴士公司董事
    改選，是益證林富慧繳清第3期款與被上訴人依協議書第5條
    第4項約定辦理大有巴士公司董事改選程序無涉。至被上訴
    人主張其因遭不明人士毆打及大有巴士公司遭不明人士強占
    縱屬真實，亦無從免除其依系爭協議書應負之義務，被上訴
    人此部分抗辯為不足採。另被上訴人抗辯系爭協議書因林富
    慧未依約給付第3期款，經被上訴人於95年4月24日以存證信
    函終止乙節，亦對被上訴人已生之違約情事不生影響。
(三)、林富慧對被上訴人之違約金債權為若干？
    本件被上訴人應對林富慧負違約之責，已如上述。則林富慧
    依系爭協議書第9條第2項規定可對被上訴人主張買賣價金總
    額3倍之懲罰性違約金，即2億0100萬（6700萬*3=20100萬）
    。惟按約定之違約金額過高者，法院得減至相當之數額，民
    法第252條定有明文。本院審酌林富慧繳清第1、2期價款
    3700萬元，被上訴人已依約交付370萬股股票予林富慧，及
    被上訴人違約情形，認本件約定之懲罰性違約金2億0100萬
    元，實屬過高，應予核減至1200萬元乃屬相當。從而林富慧
    對被上訴人得主張之懲罰性違約金債權為1200萬元。
(四)、上訴人本件之請求是否有理由？
１、林富慧對被上訴人有懲罰性違約金債權1200萬元。林富慧與
    上訴人於94.12.23訂立債權讓與合約書，林富慧將對被上訴
    人之懲罰性違約金債權1200萬元讓與上訴人，上訴人並以94
    .12.23 存證信函通知被上訴人，則上訴人主張其對被上訴
    人有1200萬元債權，應為可採。
２、被上訴人持有上訴人簽發，如附表所示面額各150萬元之支
    票7紙，則上訴人對被上訴人負有票據債務1050萬元。上訴
    人主張以其對被上訴人所負票據債務，與被上訴人對其所負
    系爭違約金債務，於1050萬元範圍內抵銷，即屬正當。被上
    訴人對上訴人所有系爭票據債權1050萬元因抵銷而消滅，從
    而，上訴人請求確認被上訴人就上訴人所簽發如起訴狀附表
    所示7紙支票之票據債權不存在，被上訴人並應將附表所示7
    紙支票返還於上訴人，為有理由，應予准許。
３、上訴人受讓之其餘150萬元債權，上訴人請求被上訴人加計
    遲延利息給付亦屬有據，應予准許。
四、綜上所述，上訴人主張為可採，被上訴人抗辯為無可取。
    從而，上訴人請求確認被上訴人就如附表所示7紙支票之票
    據債權不存在，被上訴人並應將附表所示7紙支票返還於上
    訴人，及請求被上訴人給付150萬元及自95年3月23日（按：
    上訴人請求按起訴狀繕本送達翌日起算之利息，惟查本件起
    訴狀繕本係由上訴人自行送達被上訴人，爰以被上訴人於原
    審第一次提出答辯狀日期起算）起至清償日止，按週年利率
    百分之5計算之利息，為有理由，應予准許。原審為上訴人
    敗訴之判決，尚有未洽。上訴意旨指摘原判決不當，求予廢
    棄改判，為有理由。爰由本院予以廢棄改判，如主文第2、3
    項所示。又上訴人請求被上訴人給付150萬元本息部分，兩
    造均陳明願供擔保宣告准免假執行，經核均無不合，爰分別
    酌定相當擔保金額准許之。
五、本件事證已明，兩造其餘攻擊防禦方法，經核與本判決之結
    果不生影響，爰不一一論述。上訴人聲請向新竹企業銀行查
    詢大有巴士公司截至94.10.28止尚積欠債務金額等情，及聲
    請訊問證人陳治男，本院經核認無必要，併予敘明。
六、據上論結，本件上訴為有理由，依民事訴訟法第450條、第
    78條、第463條、第390條第2項、第392條，判決如主文。
中　　華　　民　　國　　96　　年　　5　　月　　22　　日
                    民事第八庭
                        審判長 法　官 吳景源
　　　　　　　　　　　　　   　法　官 連正義
　　　　　　　　　　　　　   　法　官 滕允潔
正本係照原本作成。
如不服本判決，應於收受送達後20日內向本院提出上訴書狀，其
未表明上訴理由者，應於提出上訴後20日內向本院補提理由書狀
（均須按他造當事人之人數附繕本）上訴時應提出委任律師或具
有律師資格之人之委任狀；委任有律師資格者，另應附具律師資
格證書及釋明委任人與受任人有民事訴訟法第466條之1第1項但
書或第2項（詳附註）所定關係之釋明文書影本。
中　　華　　民　　國　　96　　年　　5 　　月　　22　　日
　　　　　　　　　　　　　 　　書記官 黃麗玲
附註：
民事訴訟法第466條之1（第1項、第2項）：
對於第二審判決上訴，上訴人應委任律師為訴訟代理人。但上訴
人或其他法定代理人具有律師資格者，不在此限。
上訴人之配偶、三親等內之血親、二親等內之姻親，或上訴人為
法人、中央或地方機關時，其所屬專任人員具有律師資格並經法
院認為適當者，亦得為第三審訴訟代理人。
